最高法院刑事判決　　　　　　　　　　　　　　　八十八年度台上字第四○五四號
　　上訴人　台灣高等法院台南分院檢察署檢察官
　　被　告　甲○○
右上訴人因被告違反公職人員選舉罷免法案件，不服台灣高等法院台南分院中華民國
八十八年四月十五日第二審判決（八十六年度上訴字第八四一號，起訴案號：台灣嘉
義地方法院檢察署八十四年度偵字第五九二○號），提起上訴，本院判決如左：
    主  文
原判決撤銷，發回台灣高等法院台南分院。
    理  由
本件原判決以第一審檢察官公訴意旨略稱：被告甲○○於參選第三屆立法委員選舉為
候選人時，意圖使同選區候選人即告訴人蕭萬長不當選，於競選期間內，在民國八十
四年十一月二十五日所印製之「民主香火戰報第三期」文宣之「甲○○競選總部『每
日一問』」欄內，標題第三問：「蕭萬長和財團有什麼關係」﹖內容為：自命清廉的
蕭萬長，在臺北市○○路最精華的高級住宅區，擁有某財團興建的大廈一戶，市值五
千萬元，在升任經濟部長時遷入新居。請問蕭萬長，你當初一坪買多少錢﹖你是如何
付款﹖錢從那裡來﹖這棟華宅美侖美奐，還有游泳池，是臺北十大名宅之一。以一個
公務員的薪水，不吃不喝都要數十年才買得起。你為官短短幾年，就能擁此種豪宅，
真是令小市民羡慕。你在國貿局長任內，自購房子時，還向銀行貸款500 萬，不過幾
年，財富暴增，房子愈買愈多，愈換愈大，松華新村、安和路華廈、鴻禧大廈一路買
一路發。請問你的理財之道為何如此高明﹖等語。以文字傳播影射蕭萬長與財團有掛
勾，財富暴增，有財產來源不明之不實事項，使人誤信為真實，足生損害於蕭萬長。
案經蕭萬長告訴，因認被告涉犯公職人員選舉罷免法第九十二條之罪嫌云云。惟經審
理結果，認為上述選舉文宣之內容雖有部分無法證明為真實，但證人即被告競選之文
宣主任陳正修於審理中證述，上述文宣於印製前未經被告過目簽名，因他選舉太忙，
由其事先簽名複印後剪貼於文宣上，再拿去印刷等語，足見上開選舉文宣之內容，被
告既未事先過目，亦未親自在該文宣上簽名負責，自無意圖使告訴人不當選而傳播不
實事項之犯意。因認不能證明被告犯罪，乃撤銷第一審論處被告意圖使候選人不當選
，以文字傳播不實之事，足以生損害於他人（累犯）罪刑之判決，改判諭知被告無罪
。固非無見。
惟查，(一)、被告於偵查及第一審初訊時，均供認上述戰報之選舉文宣，每日晚間經文
宣助理準備好，並說明有證據，伊才簽名，伊沒有故意亂說等情（見偵查卷第六十七
頁背面、第一審卷第十七頁、第二十五頁）。核與證人陳正修於偵查中證述：「（檢
察官問：你們文宣做好多久要讓甲○○簽名﹖）我們一天出一張，所以他一天簽一次
名，十二點左右拿去印，弄好就拿給他看，簽完名再拿去印。」（見偵查卷第六十七
頁）情節合，被告與陳正修二人學識閱歷俱豐，識驗非淺，若非事實，何以均供認
文宣曾經被告過目、簽名才付印，一致為此不利於己之供述﹖至於嗣後其二人翻異前
詞，改稱被告不知情，亦未親自簽名云云，而與前述供詞歧異，究竟何者與事實相符
﹖何者為可採，何者不可採信﹖原審並未深入審究並於理由內論說明白、明其取捨
之理由，徒以被告辯解：「因伊認為陳正修所做的宣傳，伊應負起責任，所以才承認
，但後來陳正修既然在法院坦承簽名是並自己剪貼及該文宣未經伊過目，伊才說出實
情。」等情（見原判決第五頁第十五、十六行），即認為上開不利於被告之供述均不
足採信，尚嫌理由不備之違法。(二)、偵審中，檢察官對被告訊以：「11.你印製的
宣傳文宣上說蕭萬長與財團有掛勾，房子從松華新村、安和路華廈、鴻禧大廈一路買
一路發，這是什麼意思﹖」，被告答稱：「投票前我去競選總部有開過說明會，說明
這件事情，我另外補資料。」（見偵查卷第十九頁背面），倘屬無誤，被告在該次說
明會對告訴人購買房子一事作何說明﹖其內容為何﹖被告既對此有所說明，是否足以
證明被告對系爭文宣之內容事前知情﹖倘該次說明會仍依據該文宣之內容，影射告訴
人與財團掛勾、財產來源不明之事項，是否同屬意圖使告訴人不當選，傳播不實之事
項，而為起訴效力所及﹖原審對此未予釐清，自屬未盡調查能事之違誤。(三)、告訴人
於偵查中提出Ｔ、Ｖ、Ｂ、Ｓ、電視台錄影帶一捲為證（見偵查卷第六頁背面）；而
被告於第一審則稱：「Ｔ、Ｖ、Ｂ、Ｓ、錄影帶內只有（談）買賣房子之事，他由第
一間搬到第二間是事實……」（見第一審卷第二十五頁），則上述錄影帶之內容似與
本件待證事實有關，究竟如何﹖原審未予播放，並審酌其內容是否有利、抑或為不利
於被告之證據，同屬調查未盡。檢察官上訴意旨指摘原判決不當，非無理由，應認有
發回更審之原因。
據上論結，應依刑事訴訟法第三百九十七條、第四百零一條，判決如主文。
中      華      民      國    八十八    年      七      月    二十九    日
                              最高法院刑事第八庭
                                  審判長法官  吳  雄  銘
                                        法官  池  啟  明
                                        法官  石  木  欽
                                        法官  王  憲  義
                                        法官  郭  毓  洲
      右正本證明與原本無異
                                              書  記  官
中      華      民      國    八十八    年      八      月      二      日
